最高法院民事判決　　　　　　　　　　　　　　　八十六年度台上字第三七九八號
　　上　訴　人　隆大企業股份有限公司
　　法定代理人　許勝三
　　被 上訴 人　甲○○○○○.
　　　　　　　 MAERSK.
　　　　　　　　 DAMPSK.
　　法定代理人　范明伊普森
　　　　　　　　ELEMMI.
　　　　　　　　亨瑞尼森
　　　　　　　　HEINRI.
右當事人間請求損害賠償事件，上訴人對於中華民國八十五年八月十四日台灣高等法
院第二審更審判決（八十四年度重上更(一)字第一○八號），提起上訴，本院判決如左
：
    主  文
原判決關於命上訴人給付及該訴訟費用部分廢棄，發回台灣高等法院。
    理  由
本件被上訴人主張：伊係以運送為業之海上運送人。前經伊在台灣之代理商台灣快桅
船務代理股份有限公司（下稱快桅公司）分別與上訴人及第一審共同被告陸海交通企
業股份有限公司（下稱陸海公司）訂有理貨、貨櫃拖運之委任及承攬運送契約。約定
凡伊承運之貨物運抵中華民國各港口時，上訴人及陸海公司應連同代為安排卸船、點
驗貨櫃及拖運存倉，以待驗關並交付受貨人。嗣伊於民國七十八年五月間，自美國承
運來台內裝有ＭＡＲＬＢＯＲＯ牌香煙共九八六箱之貨櫃一只，於同月十九日運抵基
隆港卸船時，因陸海公司之遲延派車，且事先疏未將所派拖車之車籍資料告知上訴人
及上訴人之現場理貨員疏未查驗該拖車是否為陸海公司所調派，即逕將上開貨櫃交付
拖運等共同過失行為，致該貨櫃遭無權受領之第三人拖運出關而遺失。伊旋依運送契
約賠付託運之美商共美金二十五萬一千二百四十六元二角七分。此項損害自應由上訴
人及陸海公司依債務不履行及共同侵權行為之法律關係，連帶賠償予伊等情，爰以「
先位聲明」，求為命上訴人與陸海公司連帶給付（賠償）伊美金二十五萬一千二百四
十六元二角七分及自原支付命令送達翌日（八十年十一月二十一日）起加付法定遲延
利息。如認依雙方所訂契約而有民法第六百三十八條規定之適用，伊亦得請求依應交
付時目的地之市價計算之賠償額計新台幣六百四十七萬二千一百零四元。因以「備位
聲明」，求為命上訴人與陸海公司連帶如數給付並加付法定遲延利息之判決。（按：
被上訴人對上訴人所為「備位聲明」之請求部分，未經原審為裁判。又被上訴人請求
上訴人應與陸海公司「連帶」為給付部分，經原審駁回後，未據被上訴人聲明不服。
至第一審就備位聲明，命陸海公司單獨為給付部分，業經更審前原法院判決駁回陸海
公司之上訴確定。）
上訴人則以：被上訴人非系爭理貨契約之當事人，對伊為請求，顯屬當事人不適格。
況伊之理貨員，衹負責查驗貨櫃是否正確。不負核對拖車之責，其在放行准單上簽章
並無過失可言。於系爭貨櫃遺失後，又已由陸海公司與被上訴人成立和解賠償其損失
，被上訴人再向伊為請求，亦屬無理等語，資為抗辯。
原審就被上訴人請求上訴人給付美金二十五萬一千二百四十六元二角七分之本息部分
，廢棄第一審所為被上訴人敗訴之判決，改判如其聲明。係以：被上訴人既主張對上
訴人有損害賠償請求權，訴外人快桅公司於與上訴人簽署之系爭理貨契約上復已表明
係被上訴人之代理人，被上訴人對上訴人提起本件訴訟，即屬適格之當事人。其次，
系爭貨櫃連同其他貨櫃於七十八年五月十八日運抵基隆港後，係上訴人僱用之劉炎輝
負責理貨、陸海公司負責拖運，而由自稱陳添「木﹖」者，以他人失竊之拖車，將系
爭貨櫃拖運出關致該貨櫃遺失等事實，為兩造所不爭執。是上訴人對該貨櫃之遺失，
是否應負賠償之責，端視其有無違反兩造間所訂理貨契約約定之義務而定。查該契約
約定：「Ｂ方（被上訴人）謹此向Ａ方（上訴人）強調理貨精確的重要性，並要求Ａ
方依Ｂ方之指示確實嚴格去執行。……基隆港務局之規定應嚴格遵守，尤其重要者，
任何不合常規之情事均應向Ｂ方陳報……」等內容，核其性質，係屬委任契約。而就
台灣省交通處基隆港務局（下稱基隆港務局）八十五年四月二十九日基港棧倉字第○
七一六一號函示：「進口貨櫃出站之作業流程：拖車司機由船邊將進口櫃拖往待檢區
後，司機將該櫃櫃號……車號、司機身分證統一號碼執往管制室（理貨辦公室），由
理貨員填寫貨櫃場所發放之進口櫃出場放行准單（車輛放行准單）……再轉往海關稽
查櫃……憑以放行」及「基隆港載運貨物車輛放行准單領用核放須知」第七條第二
款所定：「進口貨櫃放行准單……由船公司或代理行填妥准單內各欄後，由理貨員簽
章並蓋船公司戳記，經駐場關員核章放行……」等情觀之，可見車輛放行准單為基隆
關審查拖車司機有無權利將貨櫃拖出基隆關之重要憑證；理貨員負有填寫放行准單並
在其上簽章之責，自應對放行准單所載內容之正確性負責。乃上訴人之理貨員對拖車
之放行，既負有查核之義務，茲竟因其僱用之理貨員劉炎輝對系爭放行准單上之司機
姓名書寫未盡明確、身分證字號少記一碼之顯然錯誤，疏未注意查核，即率然予以放
行，致系爭貨櫃遭他人盜領。上訴人對該理貨員之過失行為所造成被上訴人之損害，
應負賠償責任，應無疑義。殊不因其他關員、港警等相關人員於作業流程中或有違規
，而解免其責。被上訴人以上訴人之處理受委任事務有過失，依民法第五百四十四條
規定，主張上訴人應負債務不履行之責任，為無不合。上訴人雖抗辯：陸海公司已與
被上訴人成立和解，賠償其損害，被上訴人無權再對上訴人為請求云云，惟陸海公司
於七十八年五月二十七日、六月一日及七十九年一月八日先後三次致被上訴人之代理
人快桅公司之函文，衹能證明陸海公司同意賠償全部損害，尚不能確定其損害之額數
，快桅公司亦未因此拋棄任何權利。上訴人謂被上訴人不得對之再為請求，已無可取
，況上訴人與陸海公司對被上訴人分別負有契約上之責任，於陸海公司完全填補被上
訴人之損害前，上訴人仍無免責之餘地。從而，被上訴人以其因系爭貨櫃之遺失，已
賠償託運人美金二十五萬一千二百四十六元二角七分，本於債務不履行之法律關係，
請求上訴人如數賠償其本息，自屬有理，應予准許等詞，為其判斷之基礎。
查原審既謂上訴人對系爭貨櫃之遺失，是否應負賠償之責，須視其有無違反兩造間所
訂理貨契約約定之義務而定，則該理貨契約內就上訴人於理貨流程中所應負擔之義務
「細目」究作何約定﹖倘上訴人所稱：「其理貨僅負責查核貨櫃是否正確，並無核對
拖車公司、車號、司機姓名及身分證統一編號之義務」云云（見：原審「上更一」字
卷三八、四五、六六、六九頁）及基隆港務局職員李森源證述：「司機身分證統一編
號由港警核對」等語（見：第一審卷一三五頁背面），均屬不虛，似見上訴人之「理
貨」及「調派拖車」之陸海公司乃至基隆港務局之港警等人員皆各有其所司，而衹對
其中一部分過程負其責。是系爭理貨契約所定上訴人應核對項目之實質內容究竟如何
﹖即須進一步釐清始能判斷其有無善盡查核之義務。此項契約義務與基隆港務局訂定
之進口貨櫃放行規章，似應予以區隔。原審就前述各節未遑詳加查明，遽以上訴人違
反「查核」義務，而為上訴人敗訴之判決，自嫌速斷。果上訴人確應對被上訴人負損
害賠償之責，依被上訴人對上訴人及陸海公司所為之先備位聲明觀之，原均係本於系
爭貨櫃遺失，其已賠償託運人致受有「損害」之同一原因事實。如被上訴人所受之「
損害」，經受有全部或一部分之填補，於該受填補範圍內，被上訴人似即不得再為請
求。茲上訴人所稱：陸海公司已與被上訴人和解云云，固為原審所不採，然陸海公司
於對第一審之判決提起上訴後，既具狀陳明：「現因雙方已協議訂立和解條件，……
請准予撤回上訴等情」（見：原審「上」字卷二一七頁背面），且被上訴人之代理人
快桅公司之經理胡問定、趙維新復分別證述：「陸海公司表示要賠償六百萬元。……
一百萬元乃分期付款之第一次給付。……」「我們（快桅公司）收到一百萬元之支票
即入帳。後來陸續有收到陸海公司之賠款，至於總共收多少錢，記不得了」各等語（
見：第一審卷一八○頁），具見被上訴人於第一審判決前至少曾受領「一百萬元」以
上之賠償額。是否於其已受填補之範圍內，仍得謂受有「損害」而可再向上訴人請求
賠償﹖非無疑義。原審未詳為勾稽，所為不利於上訴人之認定，亦欠允洽。上訴論旨
執以指摘原判決命其給付部分為不當，求予廢棄，非無理由。
據上論結，本件上訴為有理由，依民事訴訟法第四百七十七條第一項、第四百七十八
條第一項，判決如主文。
中      華      民      國    八十六    年     十二     月    二十四    日
                              最高法院民事第七庭
                                  審判長法官  朱  錦  娟
                                        法官  蘇  茂  秋
                                        法官  蘇  達  志
                                        法官  顏  南  全
                                        法官  葉  賽  鶯
      右正本證明與原本無異
                                              書  記  官
中      華      民      國    八十七    年      一      月      七      日
